【裁判字號】    89,訴,138
【裁判日期】    900117
【裁判案由】    拆屋還地
【裁判全文】
臺灣臺東地方法院民事判決  八十九年度訴字第一三八號
    原      告  甲○○
    訴訟代理人  丙○○
    被      告  乙○○
右當事人間請求拆屋還地事件，本院判決如左：
    主    文
被告應將坐落台東縣關山鎮○○段第三九地號、第三九之一五地號土地上如附圖所示
Ａ部分面積九十一平方公尺之建物、Ｂ部分面積五十九點五平方公尺之建物、Ｃ部分
面積九十八平方公尺之建物拆除，將土地返還原告。
訴訟費用由被告負擔。
    事    實
甲、原告方面：
一、聲明：如主文第一項所示。
一、陳述：坐落台東縣關山鎮○○段第三九地號、第三九之一五地號土地（下稱系爭
    土地）為原告於民國七十三年間向他人購買並為移轉登記而取得所有權，被告無
    正當權源，在系爭土地上興建房屋，占有系爭土地，爰依民法物上請求權之規定
    ，訴請判決如聲明所示。
三、證據：提出土地所有權狀、土地登記謄本各二份（均為影本）。
乙、被告方面：
一、聲明：駁回原告之訴。
二、陳述：自被告之祖父母起即住在系爭土地上之房屋，被告接續占有已達數十年之
    久。
三、證據：提出戶籍謄本、七十四年房屋稅繳納通知書、房屋稅籍證明書、臺灣電力
    公司臺東區營業處臺東業核代字第Ａ八九○○六四八號函各乙份（均為影本），
    並聲請訊問證人何貴順、張子福。
丙、本院依職權履勘現場，並囑託台東縣關山地政事務所測量人員測量，製有勘驗筆
    錄及土地複丈成果圖附卷。
    理    由
一、本件原告起訴主張，系爭土地為原告所有，被告無正當權源，在系爭土地上興建
    房屋加以占有，爰依民法物上請求權之規定，訴請被告拆屋還地等語。被告則以
    ：自被告之祖父開始即在系爭土地上建屋居住，至被告為止占有系爭土地已有數
    十年等語，資為抗辯。
二、原告主張其為系爭土地之所有權人，被告在系爭土地上建有如附圖所示Ａ部分面
    積九十一平方公尺之建物、Ｂ部分面積五十九點五平方公尺之建物、Ｃ部分面積
    九十八平方公尺之建物而占有各該建物所坐落之土地之事實，業據提出土地所有
    權狀、土地登記謄本各二份為證，並經本院依職權履勘現場及囑託台東縣關山地
    政事務所測量人員就系爭土地之位置、面積測量屬實，有勘驗筆錄及複丈成果圖
    附卷可稽，復為被告所不爭執，堪信為真實。又原告主張被告前述占有係無正當
    權源之事實，則為被告所否認，並抗辯稱其接續其祖父之占有迄今已達數十年之
    久等語。經查，被告占有系爭土地達數十年久之事實，為原告所不爭執，並有戶
    籍謄本、七十四年房屋稅繳納通知書、房屋稅籍證明書、臺灣電力公司臺東區營
    業處臺東業核代字第Ａ八九○○六四八號函附卷可稽，堪信為真實，是被告之真
    意，似在抗辯稱其係以在系爭土地上有建築物為目的而使用系爭土地，而已經過
    時效取得地上權之期間，惟查，被告未能提出其已經向地政機關請求登記地上權
    之證明，是尚難認被告已取得地上權，此外，被告又未能證明自己占有系爭土地
    有何正當權源，是原告前開主張，亦堪信為真實。
三、按所有人對於無權占有或侵奪其所有物者，得請求返還之，民法第七百六十七條
    前段定有明文。又按以所有之意思，二十年間和平繼續占有他人未登記之不動產
    者，得請求登記為所有人；以所有之意思，十年間和平繼續占有他人未登記之不
    動產，而其占有之始為善意並無過失者，得請求登記為所有人；前四條之規定，
    於所有權以外財產權之取得，準用之，民法第七百六十九條、第七百七十條、第
    七百七十二條各定有明文。再按依占有之事實，完成時效，而可取得地上權或地
    役權者，依法固得請求登記其地上權或地役權，但在未經向地政機關請求登記地
    上權或地役權以前，尚難謂其已取得地上權或地役權，觀民法第七百七十二條，
    第七百六十九條，第七百七十條之規定自明，最高法院七十二年度台上字第四二
    八二號裁判意旨可資參照。本件原告為系爭土地之所有權人，被告縱符合時效取
    得地上權之要件，惟並未向地政機關請求登記，此外被告又無其他占有系爭土地
    之正當權源，前已述及，則揆諸上揭法律規定，原告自得請求被告返還之。
四、從而，原告依民法第七百六十七條前段之法律關係，請求被告應將坐落台東縣關
    山鎮○○段第三九地號、第三九之一五地號土地上如附圖所示Ａ部分面積九十一
    平方公尺之建物、Ｂ部分面積五十九點五平方公尺之建物、Ｃ部分面積九十八平
    方公尺之建物拆除，將土地返還原告，為有理由，應予准許。
五、本件事證已臻明確，兩造其餘攻擊防禦方法及舉證，核於判決之基礎及結果無影
    響，無庸一一論列，附此敘明。
據上論結，本件原告之訴為有理由，依民事訴訟法第七十八條，判決如主文。
中      華      民      國    九十    年      一      月      十七      日
                                        臺灣臺東地方法院民事庭
~B法      官  張震武
右為正本係照原本作成
如對本判決上訴須於判決送達後廿日內向本院提出上訴狀
中      華      民      國    八十九    年     十二     月    二十一    日
~B法院書記官  李學華


司法院資訊處製作；財團法人民間司法改革基金會備份。
